---
title: "PEC 1"
author: "Joan Canseco i Ribas"
date: "`r Sys.Date()`"
output:
  html_document:
    toc: true
    toc_depth: 2
---

```{r setup, include=FALSE}
knitr::opts_chunk$set(echo = TRUE)
```

# Abstract

# Objetivos del estudio
Los objetivos generales de esta actividad son planificar y ejecutar una versión simplificada del proceso de análisis de datos ómicos, utilizando algunas de las herramientas y métodos que se han trabajado en la unidad. En concreto, se deberá:
- Seleccionar un dataset de un repositorio de github de metabolómica <https://github.com/nutrimetabolomics/metaboData/>.
- Crear un contenedor del tipo *SummarizedExperiment* que contenga los datos y metadatos del dataset.
- Llevar a cabo una exploración del dataset que dé una visión general del mismo.
- Elaborar un informe que describa el proceso realizado (este documento).
- Crear un repositorio en Github y subir el informe, el objeto contenedor con los datos y metadatos, el código R para la exploración de los datos, los datos en formato texto y los metadatos en un archivo markdown.


# Materiales y Métodos
Esta actividad se ha desarrollado desde un ordenador Windows.

## Origen y naturaleza de los datos
Los datos analizados han sido extraídos del siguiente repositorio online: <https://github.com/nutrimetabolomics/metaboData/>

Una vez accedemos a dicho repositorio, clicamos el botón verde "<> Code", y clicamos la opción "Download ZIP". Una vez se ha descargado el repositorio en nuestro ordenador, clicamos botón derecho y seleccionamos "Extraer todo". Exploramos los distintos datasets y seleccionamos el dataset "2018-MetabotypingPaper" porque tiene los documentos bien estructurados y parece que se puede trabajar bien con él. Cogemos los documentos de dicho dataset y los llevamos a nuestro directorio de trabajo de la PEC1. 
Se trata de un dataset usado para un estudio en el que se investiga los metabolitos en respuesta a la cirugía bariátrica.

## Herramientas informáticas
Se han usado principalmente 3 herramientas informáticas y bioinformáticas para la resolución de la PEC1:
- R y Rstudio: Se ha usado para realizar la exploración del dataset para obtener una visión general del mismo. Además, se ha usado para la redacción del informe, usando Rmarkdown.
- Bioconductor: Aunque es un paquete de R, lo consideraremos como una herramienta independiente para hacer esta explicación. Bioconductor se ha usado para crear un contenedor del tipo *SummarizedExperiment*.
- Github: Se ha usado para la descarga de los datos (ya se ha indicado en la sección previa el procedimiento realizado), y se ha usado para presentar los resultados complementarios de la PEC1.

## Creación de un contenedor del tipo SummarizedExperiment
Para la creación del contenedor se ha usado Bioconductor dentro de R (como se ha especificado anteriormente), por lo que el primer paso será asegurarnos de que "BiocManager" está instalado:
```{r}
# Instalamos el paquete.
if (!requireNamespace("BiocManager", quietly = TRUE)) install.packages("BiocManager")
```

Posteriormente instalamos desde Bioconductor el paquete "SummarizedExperiment" que es el paquete específico para crear el contendor y lo llamamos.
```{r warning=FALSE}
# Instalamos el paquete.
if (!requireNamespace("SummarizedExperiment", quietly = TRUE)) BiocManager::install("SummarizedExperiment")

# Llamamos el paquete.
library("SummarizedExperiment")
```

Ahora cargamos los datos y los metadatos del dataset que están dentro de la carpeta "2018-MetabotypingPaper".
```{r}
# Cargamos los datos.
data_values <- read.csv("2018-MetabotypingPaper/DataValues_S013.csv")

# Cargamos los metadatos.
metadata <- read.csv("2018-MetabotypingPaper/DataInfo_S013.csv")
```




## Exploración del dataset

## Creación del repositorio Github. PENDIENTE DE FINALIZAR.
Primeramente, se ha creado un usuario con el correo de la UOC y se ha creado un nuevo repositorio online llamado "Canseco-i-Ribas-Joan-PEC1". 
Dentro del directorio local del proyecto (donde hay todos los documentos que se han ido mencionando en la parte de "Materiales y Métodos"), se ha creado primeramente un proyecto de R, para facilitar el trabajo con estos documentos. Posteriormente, y desde la Terminal de Rstudio, se ha creado un repositorio local Git usando el comando "git init". Después se ha establecido conexión con el repositorio online con "git remote add origin https://github.com/CansecoUOC/Canseco-i-Ribas-Joan-PEC1.git". Añadimos los documentos 

# Resultados

# Discusión y limitaciones y conclusiones del estudio
